臺灣橋頭地方法院民事判決
111年度訴字第295號
原      告  黃靖程  
訴訟代理人  黃俊嘉律師
            黃郁雯律師
            楊雅文律師
被      告  黃竹涓  
訴訟代理人  陳樹村律師
            陳慶合律師
當事人間請求返還不當得利等事件，本院民國111年9月22日言詞
辯論終結，判決如下：
    主  文
被告應給付原告新臺幣壹佰貳拾萬元，及自民國一一０年十二月
三十日起至清償日止，按週年利率百分之五計算之利息。
原告其餘之訴駁回。
訴訟費用由被告負擔五分之四，餘由原告負擔。
本判決第一項於原告以新臺幣肆拾萬元為被告供擔保後得假執行
。但被告如以新台幣壹佰貳拾萬元為原告預供擔保後得免為假執
行。
原告其餘假執行之聲請駁回。
    事實及理由
一、原告主張：
㈠、訴外人陳玉桂（即黃陳玉桂）於民國105年2月17日死亡，遺
    有坐落高雄市○○區○○段00000地號土地及其上門牌號碼高雄
    市○○區○○○街00號房屋（下合稱系爭房地），繼承人為其配
    偶即訴外人黃培津及子女即原告、被告等3人。黃培津及兩
    造等3人於分割系爭房地遺產時，口頭約定由黃培津單獨繼
    承系爭房地以在系爭房地安養晚年。當時因原告經營之萊刻
    靚日式車體鍍膜中心有資金需求，被告亦有多筆銀行債務待
    整合而需錢孔急，兩造遂在徵得黃培津同意下，以系爭房地
    向銀行辦理貸款，而於系爭房地過戶登記時，因原告信用存
    在瑕疵無法向銀行貸款只能以被告名義向銀行貸款，被告乃
    與黃培津約定暫時將系爭房地借名登記於被告名下（下稱系
    爭借名登記契約），待被告辦妥銀行貸款後，再將系爭房地
    所有權回復登記至黃培津名下。詎被告於105年3月21日借名
    登記為系爭房地之所有權人，並以系爭房地於106年及108年
    間陸續向新光銀行及高雄銀行貸款新臺幣（下同）450萬元
    後，明知其僅為系爭房地所有權人黃培津之借名人及辦理消
    費借貸之人頭，並非真正之所有權人，卻在黃培津向其請求
    返還登記後，拒絕將系爭房地移轉登記予黃培津，並於109
    年9月間將系爭房地以600萬元出售予他人。
㈡、又被告於出售系爭房地後，因系爭房地事實上為黃培津所有
    ，因此再三透過Line通訊軟體向兩造之姑姑即訴外人黃錦環
    表示：「尾款450是繳進貸款的，我沒有拿到。頭款150萬，
    還給我朋友30萬，剩下的120萬都給爸爸（即黃培津）。」
    等語，而表示出售系爭房地之600萬元價金，尾款450是直接
    清償上開450萬元貸款，沒有拿到，其餘之150萬價金其還給
    朋友30萬，剩下的120萬都願意贈與給黃培津，黃錦環於數
    日後亦以Line通訊軟體回覆被告：我已把妳的意思轉達給爸
    爸（即黃培津）了。」等語，而經黃錦環轉告黃培津後經黃
    培津默示表示同意後，與黃培津成立120萬元價金之贈與契
    約（下稱系爭贈與契約）。系爭贈與契約之性質，依被告自
    承之：「賣屋的錢給爸爸黃培津係表示願意照顧父親」，及
    被告LINE訊息給黃錦環所稱之：「剩下的120萬都給爸爸。
    我知道我不孝順，沒有辦法照顧爸爸，希望姑姑可以幫忙。
    」等語，可認被告係基於父女之情，為照顧曾為家庭奉獻之
    父親黃培津，而表示願將120萬元贈與給予父親黃培津，且
    依一般社會通念之道德感情而言，被告亦有照顧黃培津晚年
    之道德上義務，因此係屬被告於法定扶養義務以外，為履行
    道德上義務性質之贈與契約，被告雖尚未依約履行給付義務
    ，但依民法第408條第2項之規定，被告仍不得撤銷系爭贈與
    契約。
㈢、系爭借名登記契約為委任契約性質，黃培津得類推適用民法
    有關委任之規定，依系爭借名登記契約（民法第541條第2項
    ）及民法第179條不當得利規定，請求被告返還擅自出售系
    爭房地所得之150萬元價金；另並得依系爭贈與契約請求被
    告贈與之120萬元。而黃培津於110年4月11日死亡後，被告
    已拋棄對黃培津之繼承權由原告一人繼承，而繼承黃培津 
    與被告間之上開法律關係，爰依繼承及系爭借名登記契約（
    民法第541條第2項）、民法第179條及系爭贈與契約之法律
    關係，依選擇合併，請求擇一為有利於原告之判決等語。並
    聲明：被告應給付原告150萬元，及自起訴狀繕本送達翌日
    起至清償日止，按年息5%計算之利息；並願供擔保，請准宣
    告假執行。
二、被告則以：
㈠、被繼承人黃陳玉桂於105年2月17日死亡後，全體繼承人即兩
    造及黃培津於105年3月18日分割遺產並簽定遺產分割協議書
    時，係約定由被告一人單獨繼承取得系爭房地所有權，並非
    由黃培津一人繼承再迂迴借名登記予被告，原告之主張顯與
    事實不符。被告於黃培津死亡後聲明拋棄繼承，係因黃錦環
    與黃培津有共同投保儲蓄險，為避免被告分得系爭房地後，
    再分得保險金，遂被要求拋棄繼承。若黃培津與被告間就系
    爭房地確有系爭借名登記存在，則被告有2分之1之應繼分，
    豈有拋棄繼承系爭房地及保險，而均由原告一人獨得之理。
㈡、被告並未為任何願將出售系爭房地價金中之120萬元贈與給黃
    培津之贈與意思表示，黃培津亦從未受領該意思表示並為允
    諾之意思表示，二人間並無系爭贈與契約之成立。被告與黃
    錦環於通訊軟體LINE之對話內容：「剩下的120萬都給爸爸
    」等語，係指願將「貸得款項」之部分作為家庭開銷和照顧
    黃培津之用，並非贈與價金之意思表示。縱認被告上開表示
    係贈與之意，黃錦環回傳內容：「我已把你的意思轉達給爸
    爸了」等語，亦僅能解釋為單純沉默，並無特別情事可認為
    係默示表示，系爭贈與契約因黃培津並未承諾而尚未成立。
    又縱認為被告與黃培津間已成立系爭贈與契約，依民法第40
    8條第1項規定，在贈與物之權利移轉前，被告得撤銷贈與，
    故被告向黃培津表示系爭房地出賣時，可解釋為撤銷之意思
    。又被告與黃培津間之系爭贈與契約之性質並非為履行道德
    上義務性質之贈與契約。再者，被告與黃培津間之系爭贈與
    契約之性質縱為履行道德上義務性質之贈與契約，然因黃培
    津死亡後已由原告繼承，而原告與被告間並無上開履行道德
    上義務之問題，因此系爭贈與契約之性質於原告繼承後，已
    轉變為非屬履行道德上義務性質之贈與契約，被告自得依民
    法第408條第1項規定撤銷等語置辯。並聲明：原告之訴及假
    執行之聲請均駁回；如受不利判決，願供擔保請准宣告免為
    假執行。
三、兩造不爭執事實：
㈠、被繼承人黃陳玉桂於105 年2 月17日死亡，其繼承人為其配
    偶黃培津及子女即原告黃靖程、被告黃竹涓等3 人。
㈡、被繼承人黃培津於110 年4 月11日死亡，其繼承人為其子女
    即兩造，被告已聲明拋棄被繼承人黃培津之遺產繼承權。
㈢、系爭房地原登記為被繼承人黃陳玉桂所有，之後移轉登記於
    被告名下，被告成為登記名義人，被告成為登記名義人後，
    復將系爭房地出售予第三人。
四、本件爭點：
㈠、被告與黃培津間就系爭房地是否有系爭借名登記契約存在？
    如有，原告得否依系爭借名登記契約（類推適用民法第549
    條第1項規定）、第179條規定，擇一請求被告給付150萬元
    ？
㈡、被告與黃培津間是否有被告願贈與黃培津出售系爭房地價金
    中之120萬元價金之系爭贈與契約之約定？如有，得否依系
    爭贈與契約之約定請求被告給付120萬元？
五、被告與黃培津間就系爭房地是否有系爭借名登記契約存在？
    如有，原告得否依系爭借名登記契約（類推適用民法第549
    條第1項規定）、第179條規定，擇一請求被告給付150萬元
    ？
㈠、按「民事訴訟如係由原告主張權利者，應先由原告負舉證之
    責，若原告先不能舉證，以證實自己主張之事實為真實，則
    被告就其抗辯事實即令不能舉證，或其所舉證據尚有疵累，
    亦應駁回原告之請求。」、「請求履行債務之訴，除被告自
    認原告所主張債權發生原因之事實外，應先由原告就其主張
    此項事實，負舉證之責任，必須證明其為真實後，被告於其
    抗辯事實，始應負證明之責任，此為舉證責任分擔之原則。
    」，有最高法院17年上字第917號、43年台上字第377號判決
    要旨可參。次按「借名登記者，謂當事人約定一方將自己之
    財產以他方名義登記，而仍由自己管理、使用、處分，他方
    允就該財產為出名登記之契約。主張借名登記者，自應就該
    借名登記之事實負舉證責任。」、「主張有借名委任關係存
    在事實之原告，於被告未自認下，須就此項利己事實證明至
    使法院就其存在達到確信之程度，始可謂已盡其依民事訴訟
    法第二百七十七條前段規定之舉證行為責任。」，有最高法
    院103年度台上字第1775號、103年度台上字第621號、103年
    度台上字第1637號判決意旨可參。再按，當事人所負之舉證
    責任，必須達於使法院得有確信之程度，始得謂已盡其舉證
    責任，如未達於使法院得有確信之程度，其不利益應由負舉
    證責任之人負擔。原告主張有系爭借名登記契約關係存在，
    惟為被告所否認，原告自應就其主張之上開事實舉證以實其
    說，且其舉證必須達於使本院得有確信之程度。而就此事實
    ：⑴原告雖聲請證人黃錦環為證，然黃錦環係證稱「（系爭
    房地後來為何只有登記在被告一人名下是否清楚？）我不清
    楚，連黃培津他也跟我說他不清楚為何只有登記在被告一人
    名下。黃培津會知道只有登記在被告一人名下，還是我跟他
    說的，他才知道。」等語（見卷二66頁之證人筆錄），自不
    足以為有利於原告之認定。⑵原告雖另提出兩造之Line對話
    及被告與黃錦環之Line對話為證（卷一第31頁以下），然綜
    觀上開Line對話之內容所示，並無關於系爭房地是否黃培津
    借名登記於被告名下之對話，而只為關於貸款、系爭房地出
    售及價金如何處理等之對話，亦不足以為有利於原告之認定
    。⑶而除上開證據以外，原告即未提出其他證據以實其說。
    依上開舉證責任規定之說明，原告之上開主張，即不足採信
    ，故原告依系爭借名登記契約（類推適用民法第549條第1項
    規定）、第179條規定，請求被告給付150萬元，為無理由。
六、被告與黃培津間是否有被告願贈與黃培津出售系爭房地價金
    中之120萬元價金之系爭贈與契約之約定？如有，得否依系
    爭贈與契約之約定請求被告給付120萬元？　　
　　原告主張之上開事實，被告雖否認，並以上開言詞置辯，惟
    查：
㈠、被告確曾為願將出售系爭房地價金中之120萬元贈與給黃培津
    之贈與意思表示，業據原告提出被告與黃錦環間，已明文記
    載：「尾款450是繳進貸款的，我沒有拿到。頭款150萬，還
    給我朋友30萬，剩下的120萬都給爸爸（即黃培津）。」等
    語之Line對話為證（卷一第35頁以下）。被告就上開對話之
    意思雖辯稱係指願將「貸得款項」之部分作為家庭開銷和照
    顧黃培津之用，並非贈與價金之意思表示云云，惟上對話已
    明文記載係指出售系房地之價金甚明，被告所辯顯不足採。
    故被告確有確有贈與上開價金之意思表示甚明。
㈡、被告雖抗辯：黃錦環回傳內容：「我已把你的意思轉達給爸
    爸了」等語，僅能解釋為單純沉默，並無特別情事可認為係
    默示表示，系爭贈與契約因黃培津並未承諾而尚未成立云云
    。惟查，證人黃錦環已於本院審理中到庭證稱「（卷裡面有
    你跟被告的ＬＩＮＥ訊息對話，被告以ＬＩＮＥ的訊息向你表示願將
    賣房子的價金中120萬元給黃培津以後，你有沒有轉告給黃
    培津？）有。」、「（黃培津如何回答？他有沒有說同意收
    下120萬元？）黃培津說是應該是150萬元，為何才剩下120
    萬元，我跟他說應該是有扣掉30萬元，所以才剩120萬元。
    」、「（這樣黃培津是否有同意？）我就不知道他是否同意
    ，他就是說了剛才那句話而已，但是後來應該有同意，因為
    後來他就叫我去幫他處理這120萬元這筆錢。」、「已經賣
    了，沒有辦法，黃培津是要看有沒有辦法拿錢回來，因為他
    已經老了要生活。」、「（你為何會跟被告去溝通系爭房地
    的繼承跟如何處理的問題？是因為你有受黃培津之委託幫忙
    處理嗎？還是你自己出面要幫他們父女處理這件糾紛？）黃
    培津跟被告兩個都有委託我幫忙處理這件房子繼承的糾紛。
    」等語（見卷二66頁以下之證人筆錄）。依證人之上開證述
    可知，證人黃錦環已將被告之上開贈與意思表示轉告黃培津
    ，黃培津已同意，並委託黃錦環幫忙處理這筆120萬元價金
    ，故被告此部分之抗辯即不足採。
㈢、被告雖又抗辯：依民法第408條第1項規定，在贈與物之權利
    移轉前，被告得撤銷贈與，被告向黃培津表示系爭房地出賣
    時可解釋為撤銷之意思云云，然查，故被告向黃培津表示系
    爭房地出賣等語，係針對系爭房地是否出售之意思，核與出
    售房地之價金無關，顯非向黃培津為撤銷系爭價金贈與契約
    之意思表示，故被告此部分之抗辯亦不足採。　　　　
㈣、被告雖又抗辯：被告與黃培津間之系爭贈與契約之性質並非
    為履行道德上義務性質之贈與契約；如系爭贈與契約之性質
    為履行道德上義務性質之贈與契約，因黃培津死亡後已由原
    告繼承，原告與被告間並無上開履行道德上義務之問題，因
    此系爭贈與契約之性質於原告繼承後，已轉變為非屬履行道
    德上義務性質之贈與契約，被告得依民法第408條第1項規定
    撤銷云云。惟查：⑴系爭贈與契約之性質，依被告自承之：
    「賣屋的錢給爸爸黃培津係表示願意照顧父親」等語，及被
    告LINE訊息給黃錦環內容所稱之：「剩下的120萬都給爸爸
    。我知道我不孝順，沒有辦法照顧爸爸，希望姑姑可以幫忙
    。」等語，可知被告係因與黃培津因其出售系爭房地致與黃
    培津發生嫌隙，致黃培津無法於系爭房屋安養晚年，造成父
    女親情破裂，心生愧疚，認其有不孝順，沒有辦法照顧爸爸
    之情形，而出於此情形下為系爭贈與契約，表示願將120萬
    元贈與給其父親黃培津，參以依一般社會通念之道德感情而
    言，被告亦有照顧黃培津晚年之道德上義務等情，應堪認系
    爭贈與契約係屬被告於法定扶養義務以外，為履行道德上義
    務性質之贈與契約，故被告此部分之抗辯即不足採。⑵系爭
    贈與契約係屬被告為履行道德上義務性質之贈與契約，業見
    前述，而原告係因繼承而繼承黃培津與被告間之系爭贈與契
    約，故系爭贈與契約之性質自應依黃培津與被告間之系爭贈
    與契約而定之，不因黃培津死亡後由原告繼承，而改依原告
    與被告間之關係而改變，故被告抗辯系爭贈與契約之性質於
    原告繼承後，已轉變為非屬履行道德上義務性質之贈與契約
    ，被告得依民法第408條第1項規定撤銷云云即不足採。
㈤、故依上所述，被告所辯均不足採，從而原告依系爭贈與契約
    請求被告贈與之120萬元，自屬有據。
七、綜上所述，本件原告之訴，於得依系爭贈與契約法律關係請
    求被告給付1,200,000元，及自起訴狀繕本送達翌日起之110
    年12月30日起至清償日止，按週年利率百分之5計算之利息
    部分，為有理由，應予准許；逾此之請求，為無理由，應予
    駁回。
八、本判決主文第1項就原告勝訴部分，兩造分別陳明願供擔保
    ，聲請宣告假執行或免為假執行，經核並無不合，爰分別酌
    定相當之擔保金額併予宣告之。至原告其餘假執行之聲請，
    因訴之駁回而失所依附，不應准許，應併予駁回。
九、本件事證及法律關係已臻明確，兩造之其餘主張、陳述、抗
    辯、攻擊防禦方法及所提出之其他證據，經核與判決之結果
    不生影響，爰不逐一論述，附此敘明。
十、訴訟費用負擔之依據：民事訴訟法第79條。
中　　華　　民　　國　　111 　年　　10　　月　　24　　日

                  民事第一庭  法　官　郭文通
以上正本係照原本作成。
如對本判決上訴，須於判決送達後20日內向本院提出上訴狀。如
委任律師提起上訴者，應一併繳納上訴審裁判費。
中　　華　　民　　國　　111 　年　　10　　月　　24　　日
                                書記官　林香如